【裁判字號】    90,竹簡,296
【裁判日期】    900831
【裁判案由】    確認本票債權不存在
【裁判全文】
臺灣新竹地方法院民事判決  九十年度竹簡字第二九六號
    原      告  丁○○
    訴訟代理人  丙○○
    被      告  北區房屋仲介股份有限公司
    法定代理人  乙○○
    訴訟代理人  甲○○
右當事人間請求確認本票債權不存在事件，本院判決如左：
    主      文
確認被告對於原告於民國九十年三月二十五日所簽發，到期日九十年三月二十八日，
內載憑票支付新台幣參拾伍萬壹仟元之本票，其中超過新台幣壹拾伍萬元及自民國九
十年三月二十八日起至清償日止按年息百分之五計算利息之本票債權不存在。
原告其餘之訴駁回。
訴訟費用由被告負擔二分之一，餘由原告負擔。
    事實及理由
一、原告訴之聲明：確認被告持有原告於民國九十年三月二十五日所簽發票面金額新
    台幣（下同）三十五萬一千元，到期日為九十年三月二十八日之本票（簡稱系爭
    本票）債權不存在。
二、事實摘要：
甲、原告主張：
（一）緣原告前於九十年三月間，透由被告之仲介，欲向他人購買房地，詎被告竟於
      仲介過程中，與訴外人即坐落新竹市○○段第二八三地號、第二九一地號土地
      及其上門牌號碼新竹市○○路四八六巷一０二號之四層樓房（簡稱系爭房地）
      之所有權人林惠美共同串通，故意隱瞞該房屋已有一定之屋齡及排水不通、漏
      水之瑕疵，而在其提供之不動產說明書上，虛偽記載該房屋為「全部整理、屋
      況最美、住戶品質最高」，藉以欺罔原告，致原告因受該等不實及引人錯誤廣
      告之矇騙，而於同年三月二十五日當天，與訴外人林惠美簽訂買賣契約書，並
      應被告之要求，而同時簽發系爭本票與服務費延遲證明書等交付予被告收執，
      以保證仲介報酬三十五萬一千元之支付。迨至同月二十七日原告再透由被告人
      員帶看，而前往系爭房屋察看時，始因天候下雨而發現該房屋內排水不良，漏
      水嚴重，嗣再經原告於同月三十日向地政機關請領房屋之謄本時，乃再發現該
      房屋已有一定之屋齡，俱與被告及訴外人林惠美前所指稱該房屋之情形不同。
（二）依前所述，原告既係受被告及訴外人林惠美之共同欺瞞之下，始與林惠美簽訂
      買賣契約書，被告與訴外人林惠美所為，已有不實廣告而違反公平交易法第二
      十一條、第二十四條規定之情事，原告已以此為由，據以發函表示解除與林惠
      美間之買賣契約，且該買賣契約亦因違反前述之規定而無效，況林惠美亦已合
      意與原告解除該買賣契約，是買賣契約之效力已經解除而消滅，買賣既已不成
      ，被告自不得再向原告主張給付仲介報酬，即應將系爭本票返還原告，無權就
      系爭本票請求原告給付。詎被告屢經原告之催請，不僅置之不理，竟進而持系
      爭本票，據以聲請本院對原告核發本票裁定，致原告有進一步受到被告聲請本
      院對其實施強制執行之危險。為此，提起本件訴訟，請求確認被告對於原告就
      系爭本票之本票債權不存在。
（三）對被告抗辯之陳述：
      被告雖辯稱出賣人林惠美於與其簽訂買賣契約時，業已表明因出售價格偏低，
      係以現況交屋，不負責房屋之漏水問題云云。惟查，原告否認前開事實之存在
      ，且事實上於簽約時被告雖有提出一份標的物現況說明書，惟被告當時並未就
      該說明書之內容向原告解釋，原告並不知賣方有「現況點交」之記載，更不知
      有漏水嚴重之情形，是被告主張賣方當時已言明並告知原告不就房屋漏水問題
      負責云云，與事實不符。
乙、被告答辯：
（一）原告於九十年三月二十五日經被告介紹向訴外人林惠美購買系爭房地，雙方並
      簽訂正式不動產買賣契約書，又依訴外人楊慧誼代理原告簽訂之買賣議價委託
      書之約定，在買賣雙方簽訂買賣契約時，原告即應給付仲介費用，惟因簽訂買
      賣契約時原告表示其未帶現金，故由原告於當日簽立服務費遲延給付證明書，
      及簽發系爭本票予被告，同意給付被告三十五萬一千元之服務費，惟經被告多
      次以電話及存證信函通知原告，速至被告處兌現系爭本票，原告均不予理會，
      被告始將系爭本票送交本院聲請強制執行。按居間人於契約因其媒介而成立時
      ，即得請求報酬，其後契約因故解除，於其所得之報酬並無影響，最高法院著
      有四十九年台上字第一六四六號判例可稽。從而，前開買賣契約既已發生效力
      ，被告即得請求報酬，縱因該買賣契約已因故解除，亦對被告應得之報酬無影
      響，被告據前開服務費遲延給付證明書之內容，請求原告給付服務費用，應為
      合理。
（二）原告雖主張被告和訴外人林惠美在與其訂約過程中，共同隱瞞前開房屋之屋齡
      及漏水、排水不良之情形，並以不實及引人錯誤之廣告，欺罔原告，致買賣雙
      方訂立買賣契約，被告及賣方所為已違反公平交易法第二十一條、第二十四條
      之規定，該買賣契約已無效，並經原告以此為由予以解除而失效，被告即不得
      向其請求仲介費用云云。惟查，於原告簽訂買賣契約前，被告公司員工在偕同
      原告觀看系爭房屋之屋況時，即已依照不動產說明書房屋現況及附贈物欄第三
      列之內容告知原告該屋之實際屋齡及相關屋況情形，且原告於簽訂正式不動產
      買賣契約書同時，亦已於該不動產說明書買方確認處簽名確認該不動產說明書
      之內容。又因本件出賣人出售系爭房地，認為其售價有偏低之情形，乃於事前
      表明不負責漏水之整修，係以現況交屋，並約明該旨於標的物現況說明書內，
      而於簽訂契約時，原告亦已閱覽該份標的物現況說明書，知悉賣方之意思後，
      始在該文書上簽明確認。何況原告於簽訂買賣契約前，業已清楚審視過系爭房
      屋之屋況，當時亦無任何意見，是被告絕無以不實及引人錯誤之廣告，欺罔原
      告以訂立契約。且被告亦否認系爭房屋有原告所指排水不良、漏水嚴重之情形
      ，縱使有之，亦屬買賣雙方瑕疵擔保之問題，則原告藉此主張拒付報酬，顯係
      推託之詞，不足以成立。
（三）訴外人林惠美先前係以原告違約未履行付款之責為由，經催告原告後，據以解
      除其與原告間之買賣契約，並非原告所言其雙方合意解除該契約，況因該買賣
      契約已因被告之仲介而成立，被告依契約即得請求原告支付仲介酬勞。則原告
      以被告仲介不成立而主張免付仲介費云云，顯屬無據。
三、本院之判斷：
（一）原告主張其於九十年三月二十五日，透由被告之仲介而與訴外人林惠美簽訂買
      賣契約，向林惠美購買系爭房地，並於同日簽發系爭本票交予被告，以擔保仲
      介報酬三十五萬一千元之支付，嗣其未於到期日即同月二十八日兌付，被告即
      持系爭本票向本院聲請准予本票裁定強制執行，業據本院以九十年度票字第六
      八五號民事裁定予以准許在案之情，已據原告提出本院九十年度票字第六八五
      號民事裁定、不動產買賣契約書、建物及土地登記謄本影本各一份為證，且為
      被告所不爭執，堪信原告此部分之主張為真實。原告另主張被告係以錯誤及不
      實廣告之方式，並隱瞞系爭房屋漏水、排水不良及已有一定屋齡之事實，藉以
      欺瞞原告，致原告陷於錯誤而與林惠美簽訂買賣契約，是該買賣契約已因違反
      公平交易法之規定而無效，或因其合法解除而失效，買賣既然不成，原告即不
      須對被告負給付仲介酬勞之責等情，固另據其提出新竹英明街第第四三七號、
      第四三八號、第四六三號、新竹西大路郵局第四六號、新竹西門郵局第一四二
      號存證信函及建物測量成果圖影本各一份為證，惟為被告所否認，並以前揭情
      詞置辯。
（二）經查：
  １、本件原告透由被告之仲介，向訴外人林惠美購買系爭房地，於其與林惠美在簽
      訂買賣契約之前，被告公司人員曾帶看原告至系爭房屋一次，且曾提出為原告
      所不爭執其真正之標的物現況說明書、不動產說明書供原告查看後，原告亦在
      該等文書之買方確認欄處簽名之情，有被告提出之上開說明書影本各一份在卷
      可憑。而依上開標的物現況說明書內之記載，其中就原告所主張系爭房屋有漏
      水、排水不良之部分，被告於該份說明書中，並未記載說明該房屋有無滲漏水
      之情形，惟確已由賣方林惠美載明係依「現況點交」之方式，予以出售該房屋
      ，而於該份不動產說明書中，則載明實際屋齡為約十二年，建築完成日期七十
      八年二月一日，是依上開文件資料之記載，則原告於查閱後，即應已知悉該房
      屋之屋齡情形，並應了解到就房屋有無漏水之部分，賣方並未保證。據此，可
      認就房屋之屋齡部分，原告主張被告係與賣方共同隱瞞非新建物之事實，而佯
      稱為新建物之情形，以共同詐騙原告簽訂買賣契約云云，已難以成立。至於就
      房屋漏水部分，固然被告在仲介原告與賣方訂約過程中，未予以說明房屋是否
      有漏水之情形，惟被告否認於仲介過程中，已知悉該房屋有漏水情形，而因故
      意或過失而漏未告知原告之情事存在，而原告就此迄未舉證以實其說，準此，
      尚難認原告主張被告與賣主共同串通，隱瞞房屋漏水、排水不良之情形，並以
      不實及錯誤之廣告，藉以欺騙原告與賣方簽訂買賣契約之情為事實。
  ２、按「居間人關於訂約事項，應就其所知，據實報告於各當事人，對於顯無履行
      能力之人，或知其無訂立該約能力之人，不得為煤介」、「居間人違反其對於
      委託人之義務，而為利於委託人之相對人之行為，或違反誠實及信用方法，由
      相對人收受利益者，不得向委託人請求報酬及償還費用」，固為民法第五百六
      十七條第一項、第五百七十一條所明定，惟本件依前開所述，尚難認被告有就
      其所已知之房屋漏水情形，違反據實報告之義務而不告知原告，是原告尚不得
      執此而拒絕給付應支付予被告之仲介報酬。
  ３、雖原告另主張買賣契約已因其與賣方合意解除，或因違反公平交易法第二十一
      條、第二十四條之規定而無效，抑或因經其合法解除而無效，則買賣既不成立
      ，被告即不得請求仲介報酬云云。惟查，姑不論前述之買賣契約，是否有如原
      告所言，因其與賣方林惠美合意解除，或違反公平交易法二十一條、二十四條
      之規定而失效，以及因原告之解除而失效，已有疑義，縱認系爭買賣契約確因
      買賣雙方之合意解除，或因原告之解除而失效，惟按「居間人於契約因其煤介
      而成立時，即得請求報酬，其後契約因故解除，於其所得報酬並無影響」，最
      高法院著有四十九年度台上字第一六四六號判例意旨可供參照。本件原告既已
      因被告之仲介，而於九十年三月二十五日與出賣人林惠美訂立前述房地之買賣
      契約，並承諾支付原告仲介報酬三十五萬一千元，而於同一日簽立系爭本票及
      服務費延遲證明各一份交付予被告，此有系爭本票及服務費延遲證明影本各一
      份在卷可憑，是依前開之說明及判例之意旨，尚難因買賣契約嗣後之解除，而
      免除原告對被告所負之給付報酬之義務，是原告上開主張云云，尚難以成立。
（三）依上所述，足認本件原告既因被告之仲介，而與訴外人林惠美就系爭房地成立
      買賣契約，是被告辯稱原告對其負有仲介酬勞之給付義務，堪以成立。惟按「
      當事人之一方因可歸責於他方之事由，致不能給付者，得請求對待給付。但其
      因免給付義務所得之利益，或應得之利益，均應由其所得請求之對待給付中扣
      除之」，民法第二百六十七條已有規定。本件被告既係負責仲介原告以買受系
      爭房地，則依其與原告間所訂之仲介契約，其所負之給付義務，除了負責居間
      煤介買賣雙方，以使買賣雙方簽訂買賣契約之外，更應於買賣雙方成交後，負
      責代為原告處理相關過戶登記及房地點交等事宜，是被告對原告所負之仲介義
      務，應係直到原告取得房地登記及點交房地後，始為完成。本件於被告居間介
      紹買賣雙方，訂立買賣契約後，固然因原告之事由，致被告無法繼續為原告處
      理買賣過戶及點交事宜，以履行其未完成之仲介契約義務，原告固然仍須給付
      仲介費用予被告，惟被告因上開之免為給付，致其因此減免其相關之人事、勞
      務費用之支出，並因此進而得將該等人事、勞務費用，投入其他仲介事件，自
      能獲得相當之利益，是依前開之規定，被告所受之該等利益或應得之利益，均
      應由其原得向原告請求之報酬數額中扣除。本院審酌被告係於九十年三月二十
      四日與原告簽訂仲介契約（即被告提出在卷之買賣議價委託書），且於買賣雙
      方簽訂買賣契約之前，被告公司人員僅為原告帶看系爭房屋一次，於同月二十
      五日買賣雙方即簽訂買賣契約，嗣後被告人員復為原告再帶看系爭房屋一次，
      斟酌上開被告人員為本件仲介契約，所已為原告支出之時間、勞力、費用，以
      及因原告嗣後拒絕承買，被告所省卻之原須再為原告支出之時間、勞力及費用
      ，所受之利益或應獲取方利益數額，再參酌目前社會上之一般買賣房地之仲介
      費用數額等情，認為以原告原約定應給付予被告之仲介酬勞三十五萬一千元，
      經扣除被告因免對待給付所得之利益或應得之利益後，原告所應給付予被告之
      本件仲介費用，應以十五萬元為適當。
（四）依前所述，本件原告對被告所負之仲介報酬債務，係為十五萬元，是被告所持
      原告簽發之系爭本票，其對原告所享有之本票債權，即係以十五萬元及該金額
      自九十年三月二十八日起至清償日止按年息百分之五計算之利息為限，逾此部
      分，被告對原告尚無享有本票債權。從而，原告請求確認被告持有之系爭本票
      對其債權不存在，於系爭本票所載票面額三十五萬一千元中，其中超過十五萬
      元及該金額自九十年三月二十八日起至清償日止按年息百分之五計算之利息範
      圍內，核屬有據，應予准許；逾此部分之請求，亦即在十五萬元及該金額自九
      十年三月二十八日起至清償日止按年息百分之五計算之利息內，則屬無據，應
      予以駁回。
四、本件判決之基礎已臻明確，兩造其餘攻擊防禦方法及舉證，核與前揭判斷不生影
    響，無庸一一論列，併此敘明。
五、據上論結，本件原告之訴為一部有理由、一部無理由，依民事訴訟法第四百三十
    六條第二項、第七十九條但書，判決如主文。
中      華      民      國    九十      年      八      月      三十一  日
                                  臺灣新竹地方法院新竹簡易庭
~B法      官  鄭政宗
右為正本係照原本作成。
如對本判決上訴，須於判決送達後廿日內向本院提出上訴狀。
~B法院書記官  王恬如
中      華      民      國    九十      年      八      月      三十一  日


司法院資訊處製作；財團法人民間司法改革基金會備份。
